臺灣臺南地方法院民事判決
111年度訴字第822號
原      告  賴富文  

            賴可捷  
            賴可昕  
共      同
訴訟代理人  黃柔雯律師
被      告  張繡槇  

兼上列一人
訴訟代理人  張仲卿  

被      告  張北辰  

上列當事人間請求代位分割遺產事件，經本院於民國111年7月26
日言詞辯論終結，判決如下：
    主      文
一、被代位人張妙璜及被告就被繼承人張啟麟如附表一所示之遺
    產，應按附表二所示之應繼分比例分割為分別共有。　　　
二、訴訟費用由被代位人張妙璜及被告按附表二所示之應繼分比
    例負擔。
    事實及理由
一、原告主張：
  ㈠訴外人劉美君於民國104年6月9日死亡，原告三人為其之繼承
    人，劉美君生前借款予訴外人李宏原，並由李宏原之配偶劉
    美君（即被代位人）擔任連帶保證人，因尚有部分借款未清
    償，原告訴請該二人連帶返還，前經臺灣士林地方法院（下
    稱士林地院）111年度訴字第193號受理及和解成立，李宏原
    及劉美君應連帶給付原告新臺幣131萬元及其利息。嗣原告
    向稅務機關查得張妙璜與被告三人於105年8月20日共同繼承
    被繼承人張啟麟如附表一所示之遺產，因屬公同共有財產，
    未經遺產分割前，無法就張妙璜之共同共有權利聲請強制執
    行，是原告依民法第242條、第1164條前段、第830條及第82
    4條第2項等規定，代位張妙璜起訴請求被告應將附表一所示
    之遺產，按附表二所示之應繼分比例分割為分別共有。
  ㈡並聲明：如主文所示。
二、被告於本件言詞辯論期日到場，原陳明同意原告之請求，但
    因不願意負擔訴訟費用，又改稱：如果要伊等負擔訴訟費用
    ，就不同意分割，因為張妙璜並未扶養父母，伊父生前遺願
    也不希望遺產被分割，伊等願意保持公同共有。倘若要分割
    ，張繡槇為張啟麟之配偶，應先分配2分之1，另2分之1再由
    張繡槇與子女各按4分之1比例分配等語答辯。
三、本院之判斷：
　㈠查原告主張：其等對張妙璜有131萬元之本息債權，張妙璜與
    被告於105年8月20日共同繼承張啟麟如附表一所示之遺產，
    應繼分比例如附表二所示等情，業據提出士林地院111年度
    訴字第193號和解筆錄、民事強制執行聲請狀、登記謄本、
    臺灣高雄地方法院及本院民事執行處函等影本為證（見卷第
    37-79頁），並有附表一之土地建物查詢資料(見卷第93-122
    頁)，及臺南市白河地政事務所111年6月9日函附繼承登記案
    件影本(見卷第141-180頁)，可資參佐；被告對此部分事實
    亦不爭執，自堪認定。
　㈡按債務人怠於行使其權利時，債權人因保全債權，得以自己
    之名義，行使其權利。但專屬於債務人本身者，不在此限。
    民法第242條定有明文。而債權人得代位債務人行使之權利
    ，並非僅以請求權為限，凡非專屬於債務人本身之權利，均
    得為之。此項代位權行使之範圍，就同法第243條但書規定
    旨趣推之，並不以保存行為為限，凡以權利之保存或實行為
    目的之一切審判上或審判外之行為，債權人皆得代位行使。
    又按繼承人有數人時，在分割遺產前，各繼承人對於遺產全
    部為公同共有：繼承人得隨時請求分割遺產，復分據民法第
    1151條及第1164條前段規定。遺產之公同共有係以遺產之分
    割為其終局目的，而以公同共有關係為暫時的存在。在公同
    共有遺產分割自由之原則下，民法第1164條規定繼承人得隨
    時請求分割遺產，該條所稱之「得隨時請求分割」，依同法
    第829條及第830條第1項規定觀之，自應解為包含請求終止
    公同共有關係在內，俾繼承人之公同共有關係歸於消滅而成
    為分別共有，始不致與同法第829條所定之旨趣相左，庶不
    失繼承人得隨時請求分割遺產之立法本旨（最高法院93度台
    上字第2609號判決意旨參照）。本件張妙璜與被告於105年8
    月20日共同繼承張啟麟如附表一所示之遺產，本得隨時請求
    被告分割遺產，使公同共有關係歸於消滅而成為分別共有，
    然其至今仍未行使此權利，應有怠於行使遺產分割請求權之
    情事，是原告為保全債權，代位張妙璜對被告提起本件分割
    遺產訴訟，即屬有據，自應准許。被告雖以：如果要伊等負
    擔訴訟費用，就不同意分割，因為張妙璜並未扶養父母，伊
    父生前遺願也不希望遺產被分割，伊等願意保持公同共有等
    情詞抗辯。然繼承人得隨時請求分割遺產，已如前述，而張
    妙璜既已共同繼承遺產，本得隨時請求分割遺產，是被告以
    張妙璜未扶養父母，或其父遺願不希望遺產被分割，或不願
    負擔訴訟費用等情詞拒絕分割，自無可採。
　㈢再按公同共有物之分割，除法律另有規定外，準用關於共有
    物分割之規定。分割之方法不能協議決定，或於協議決定後
    因消滅時效完成經共有人拒絕履行者，法院得因任何共有人
    之請，命為下列之分配：⑴以原物分配於各共有人。但各共
    有人均受原物之分配顯有困難者，得將原物分配於部分共有
    人。⑵原物分配顯有困難時，得變賣共有物，以價金分配於
    各共有人或以原物之一部分分配於各共有人，他部分變賣，
    以價金分配於各共有人。亦分據民法第830條第2項及第824
    條第2項所規定。是如公同共有遺產之分割，共有人不能協
    議決定分割方法時，依民法第830條第2項準用民法第824條
    第2項規定，法院得因任何共有人之請求，命為民法第824條
    第2項各款所示之分配。而繼承人欲終止其間之公同共有關
    係，惟有以分割遺產之方式為之，將遺產之公同共有關係終
    止改為分別共有關係，性質上亦屬分割遺產方法之一（最高
    法院82年台上字第748號、95年度台上字第2458號判決參照
    ）。本院審酌原告代位張妙璜起訴請求被告應將附表一所示
    之遺產，按附表二所示之應繼分比例分割為分別共有，僅係
    將公同共有改為分別共有，並不損及各共有人之利益，且各
    共有人若取得分別共有，對於所分得之應有部分均得自由處
    分、設定負擔，可避免公同共有關係久延致影響彼此權益，
    故就遺產之性質、經濟效用、共有人利益、公平性等因素，
    應認適當。
　㈣被告雖另陳稱：張繡槇為張啟麟之配偶，就張啟麟之遺產應
    先分配2分之1，另2分之1再由張繡槇與子女各按4分之1比例
    分配等情詞。然按夫或妻之剩餘財產差額分配請求權，自請
    求權人知有剩餘財產之差額時起，2年間不行使而消滅。自
    法定財產制關係消滅時起，逾5年者亦同，民法第1030條之1
    第4項定有明文。而本件遺產繼承發生於000年0月00日，至1
    10年8月20日即滿5年，故張繡槇已不得再行使剩餘財產差額
    分配請求權，是被告此部分所辯，亦無可採。
四、綜上所述，原告依民法第242條及第1164條規定，代位張妙
    璜對被告起訴請求就張啟麟如附表一所示之遺產，按附表二
    所示之應繼分比例分割為分別共有，為有理由，應予准許。
五、末按因共有物分割、經界或其他性質上類似之事件涉訟，由
    敗訴當事人負擔訴訟費用顯失公平者，法院得酌量情形，命
    勝訴之當事人負擔其一部，民事訴訟法第80條之1定有明文
    。而代位分割遺產事件本質上並無訟爭性，乃由本院斟酌何
    種分割方案較能增進遺產之經濟效益，並兼顧兩造之利益，
    以決定適當之分割方法。本件原告代位張妙璜請求分割系爭
    遺產，兩造實互蒙其利，如僅由敗訴之被告負擔，本院認為
    顯失公平，應由張妙璜與被告按附表二之應繼分比例負擔，
    始為公平，附此敘明。
六、訴訟費用負擔之依據：民事訴訟法第80條之1。　　
中　　華　　民　　國　　111 　年　　8 　　月　　30　　日
                  民事第五庭  法  官　陳淑卿
以上正本係照原本作成。
如對本判決上訴，須於判決送達後20日內向本院提出上訴狀。
如委任律師提起上訴者，應一併繳納上訴審裁判費。
中　　華　　民　　國　　111 　年　　8 　　月　　31　　日
                              書記官  謝璧卉